【裁判字號】    89,上,220
【裁判日期】    891212
【裁判案由】    返還土地
【裁判全文】
臺灣高等法院臺中分院民事判決  八十九年度上字第二二○號
      上  訴  人  甲○○
      訴訟代理人  黃木順
      上  訴  人  丁○○
      訴訟代理人  洪蘭
      上  訴  人  乙○○
      被上訴人    丙○○
      訴訟代理人  蔡宏隆律師
右當事人間請求返還土地事件，上訴人對於中華民國八十八年十二月二十九日臺灣南
投地方法院八十八年度訴字第四三五號第一審判決提起上訴，本院判決如左：
    主    文
上訴駁回。
第二審訴訟費用由上訴人負擔。
    事    實
甲、上訴人方面：
    上訴人丁○○經合法通知，未於言詞辯論期日到場，據其前到庭及書狀所為之聲
    明及陳述與上訴人甲○○、乙○○所為之聲明及陳述如下：
一、聲明：求為判決：(一)原判決廢棄。(二)駁回被上訴人在第一審之訴。
二、陳述：除與原判決記載相同者，茲引用之外，補稱：
  (一)查本件請求返還三七五租約農地事件，依耕地三七五減租條例第二十六條之規定
    於法院審理前，應經調解、調處之程序，如未經調解、調處前，不得起訴。然本
    件於地院審理前，並未經調解、調處之程序。為此，敬請  鈞院駁回上訴人第一
    審之訴。
  (二)又查本件被上訴人已六十幾歲高齡，且甚少從事農耕，如何在大面積且各筆土地
    相隔遙遠之農地從事農耕，已讓人質疑：而其將耕地收回，又甚少從事農耕，被
    上訴人前所收回之耕地，現都已荒廢不用，本件如又被收回，徒使大筆的農地無
    法達到充分利用，僅增荒地，完全違背社會經濟價值充分利用之原理。上訴人係
    以愛惜土地及增加土地生產利用之心，披星戴月、披荊斬棘，雖歷經二次大水災
    摧殘，仍戳力將系爭土地由不毛之地變為良田美地，其中付出之冷暖豈是金錢得
    以衡量。
  (三)【原處分機關違反強制調解、調處之義務而作成違法行政處分，而侵害佃農耕地
    承租權】佃農等與出租人丙○○間就其所有南投縣草屯鎮○○○段一三四地號，
    面積○‧六一一○公頃之田地，原具有依耕地三七五減租條例所定立耕地租佃契
    約。此種耕地租佃契約所產生之承租權係具有財產權性質之債權，依司法院大法
    官釋字二九二、三三五號解釋意旨，國家應予保障。而原行政處分機關南投縣政
    府卻以違法之行政處分，未經法定程序，即率爾准許出租人收回其耕地，侵害佃
    農等之耕地承租權。
    按耕地三七五減租條例第二十六條規定，「出租人與承租人間因耕地租佃發生爭
    議時，應由當地鄉（鎮、市、區）公所耕地租佃委員會調解；調解不成立者，應
    由直轄市或縣（市）政府耕地租佃委員會調處；不服調處者，由直轄市或縣（市
    ）政府耕地租佃委員會移送該管司法機關，司法機關應即迅予處理，並免收裁判
    費用。」又依司法院年2.月9.日（）台令民字第六九五號（民事法令釋示彙
    編（年6.月版）第0000－0000、0000－0000頁）函示：「因
    耕地三七五減租條例第十九條第一項第一、二款之情形而發生之爭議，亦屬租佃
    爭議，有第二十六條之適用。」亦即，本案原出租人丙○○擬收回租地，而承租
    人就其收回耕地質疑其合法性而發生爭執者，亦屬租佃爭議，公權力主體就之處
    理，須由各鄉鎮公所耕地租佃委員會，及縣市政府耕地租佃委員會進行調解、調
    處。非依此調解及調處程序，而逕由南投縣政府片面以前揭函所為准出租人收回
    自耕之行政處分，於法不合，不但侵害佃農等實體上之耕地租佃權，亦侵害程序
    上之權利。是以原處分機關不查原處分機關行政處分之違法性，並予維持，亦屬
    違法之決定。
    而再訴願機關內政部對佃農所提再訴願理由，視而不見，絲毫未加批駁，即援用
    訴願決定書之內容，作成再訴願決定，嚴重違反（準）司法機關說理義務，其所
    為之決定，亦屬違法。被上訴人一再重述本案，非耕地三七五減租事件，若無行
    政法院偏駁，疏忽那來延續訴訟。
  (四)【原處分機關及訴願決定機關違反證據法則】
    司法院大法官釋字三七九號解釋稱：「私有農地所有權之移轉，其承受人以能自
    耕者為限，乃土地法第三十條第一項前段所明定。申請農地所有權移轉登記者，
    依土地登記規則第八十二條第一項第一款前段規定，應提出承受人自耕能力證明
    書，登記機關既應就所提自耕能力證明書為形式上的審查，則其於登記完畢後，
    經該管鄉（鎮、市、區）公所查明承受人不具備自耕能力而撤銷該自耕能力證明
    時，其原先所有權移轉登記所據『具有自耕能力』之事由，已失所附麗，原登記
    機關自得撤銷前此准予登記之處分，逕行塗銷其所有權移轉登記。」本號解釋旨
    在說明事實與行政處分間須有合致關係，否則該行政處分即有違法之瑕疵。本案
    問題之點乃在：自耕能力證明書之發給，須依「自耕之事實」核實發給，內政部
    八十年一月十九日台八○內地字第八七二三六號函亦稱，自耕能力證明書須「實
    質認定之」。本案縱原出租人丙○○有土地在十五公里以內，若其平素並無自耕
    之事實，草屯鎮公所亦不得發給「自耕能力證明書」。本案佃農已提出具體事實
    質疑出租人丙○○平日無自耕之事實，依舉證法則，就此種積極事實之存在，應
    由處分機關證明其處分之合法性。然本案卻未見原處分機關查證草屯鎮公所發給
    出租人是否有自耕事實之履勘記錄，徒以有土地緊鄰本案耕地，即據以核准出租
    人收回耕地，實已違反證據法則。就此違反證據法則之決定，訴願及再訴願機關
    亦未見糾正，皆屬違法，請皆予以撤銷，並請命原處分機關撤銷草屯鎮公所前開
    函所發給丙○○之自耕能力證明書，以杜本案之爭議。
  (五)【鄰近地段耕地之認定】
    本案並涉及耕地三七五減租條例第十九條所稱「鄰近地段耕地」之認定問題。按
    「鄰近地段耕地」係「經驗性之不確定法律概念」，行政機關必須依據一般經驗
    法則，將具體情事涵攝於此一不確定法律概念中，曾以（）台內地字第三八七
    五四○號函釋，認為「出租人要求收回之出租耕地與自耕地非毗連地段，但其距
    離未超過十五公里者：：仍應視為鄰近地段」。但此一函釋僅屬行政規則之性質
    ，僅係就事實的認定，在空間的關聯上，提供一種參考的標準而已，行政法院不
    受此一解釋之拘束。本實質上並非空間距離在十五公里內，即可認定為鄰近地段
    ，尚需考慮收回自耕人在此一距離中，在「經驗上」是否有「實質自耕」的「期
    待可能性」。亦即，本案重點在出租人是否足以將收回之耕地實質地從事自耕工
    作。系爭耕地距離出租人之自有耕地有三、四公里之遙，伊平素並無自耕事實，
    且其近六十高齡之年齡，更無從利用交通工具往返自耕之期待可能性。是以，吾
    人不得僅以系爭耕地一定距離範圍內，即可違反一般經驗法則而認定該土地符合
    所謂「鄰近地段」。原處分機關此種錯誤的「涵攝」，理應由行政法院予以糾正
    ，而行政法院卻視而不見，絲毫未加批駁。
  (六)綜上所論，原處分機關對「經驗性的不確定法律概念」的涵攝錯誤而導致其未依
    法定程序即違法准許耕地承租人收回自耕，是嚴重侵害佃農耕地承租之財產權。
    訴願、再訴願機關亦未加糾正，就原告所提再訴願之理由，竟未置一詞，形同視
    而不見，再訴願決定等同於未附理由，亦有嚴重之違法。為此，謹請  鈞院依法
    將判決及原處分均撤銷；並請命原處分機關依其監督權限撤銷草屯鎮公所八六年
    一月十七日草鎮服農字第八五七號函所發給丙○○之自耕能力證明書，以保佃農
    等權利。依耕地三七五減租條例第二十六條規定應由租佃委員會調解。
    重述上訴人前所收回之耕地，現都已荒廢不用，本件租地案如又被收回，徒使大
    筆農地無法到充分利用，僅增荒地，完全違背社會經濟價值。事實俱在，二次大
    水災摧殘，披星戴月，披荊斬棘，仍戮力將不毛之地變良田，草民不懂法律亦不
    諳訴訟，更缺經費聘請高明律師，只把事實呈現法官，本次九二一地震草民亦列
    為災民，又得張羅銀兩重建房舍。
    地方法院本人已細述該地由含水量非常嚴重的爛泥地，卞田之農夫均下沈及腰耕
    作困難，因此重建地下溝渠，經過數年分期施工方能變成良田，二次水災開墾出
    租人均未出資，其工程及人力費用均祥加細述與計算。並有人證到庭說明：被上
    訴人一再提示依標準提存補償，而其土地改良及水災之開墾則隻字未提，實有失
    公平。敬請  鈞院本諸悲天憫人之偉大情懷酌審本案。
三、證據：援用第一審所提證據。
乙、被上訴人方面：
一、聲明：求為判決：駁回上訴。
二、陳述：除與原判決記載相同者，茲引用之外，補稱：
（一）本件訴訟標的係所有物返還請求權，故本案爭執之重點乃在於上訴人是否無權
      占有被上訴人所有之系爭土地，而非被上訴人是否違背耕地三七五減租條例第
      十九條第二項收回自耕之規定。查被上訴人既已依照主管機關所核算補償費之
      標準補償上訴人新台幣（下同）七十三萬五千三百四十三元之補償費，而南投
      縣政府業於八十六年十二月四日以投府地權字第一七一七八０號函覆草屯鎮公
      所准由被上訴人收回耕地終止租約，且塗銷租約登記在案。被上訴人為系爭土
      地之合法所有權人，顯無疑議，上訴人於草屯鎮公所准許被上訴人收回耕地後
      拒不返還系爭土地，自屬無權占有，洵屬無疑，是以被上訴人依無權占有之法
      律關係請求上訴人返還系爭土地，洵屬有據。
（二）行政機關就耕地三七五減租條例第十九條所為耕地准否收回自耕之核定，乃行
      政機關本於權限所為之行政處分，當事人如有不服，應循行政爭訟程序救濟，
      方屬適法，本案上訴人未就本案爭點「無權占有」部分提出任何說明，仍堅持
      被上訴人不符合收回耕地自耕要件爭執，然行政處分有無不當或違法並非審理
      私權之普通法院所得審認，故上訴人以之為上訴理由，顯有違誤。
（三）本案係依無權占有之法律關係請求上訴人返還系爭土地，並非依耕地三七五減
      租條例第二十六條規定請求上訴人返還三七五租約之農地，是以於起訴前無須
      先經調解或調處之程序，上訴人以本案於起訴前並未先經調解，調處之程序為
      由，認被上訴人於一審之起訴不合法，有違耕地三七五減租條例第二十六條之
      規定，應予判決駁回，顯係誤解。
（四）上訴人以其就系爭土地所付出之心力，實非得以金錢所能衡量，認被上訴人執
      意收回系爭土地即應補償上訴人就系爭土地所付出之損失。惟查，系爭土地經
      南投縣政府以八六投府地權字第一五六六０九號函核算被上訴人應補償上訴人
      七十三萬五千三百四十三元，被上訴人已依函將上揭補償費給付上訴人，然上
      訴人竟以補償費太低為由拒絕受領，被上訴人不得已乃於八十六年十一月十九
      日將上揭補償費依法提存於台灣南投地方法院提存所，故被上訴人業已補償上
      訴人就系爭土地之付出，從而上訴人以被上訴人未補償其損失為由提起上訴，
      顯屬無據。
（五）就南投縣政府以八六投府地權字第一五六六０九號函核算被上訴人應補償上訴
      人七十三萬五千三百四十三元，亦屬行政機關本於其權限所為之行政處分．是
      以就行政機關所為之補償費計算核定，如有不服，當循行政爭訟程序救濟，又
      補償費之核定，無論有無不當或違法，於上級行政機關未依訴願程序撤銷該核
      定之前，仍屬合法有效，法院應受其拘束。此有最高法院七十六年台上字第二
      七九八號裁判要旨可稽。查本件就系爭土地之補償標準南投縣政府以八六投府
      地權字第一五六六０九號函核算被上訴人應補償上訴人七十三萬五千三百四十
      三元，揆諸上揭裁判要旨，無論上揭核定是否不當或違法，於上級機關未撤銷
      該核定前，上開准許核定之行政處分仍屬合法有效，法院仍應受其拘束，不得
      作與該核定相異之認定，況查上訴人認南投縣政府八六投府地權字第一五六六
      ０九號函核算之補償費太低，依法應循行政程序以為救濟，普通法院就該核定
      是否適當或違法並無審究之權利，且上訴人亦已提起訴願、再訴願及行政訴訟
      ，均遭駁回確定．是以上訴人以之為聲明上訴之理由，顯有違誤。
三、證據：援用第一審所提證據。
    理    由
甲、程序方面：
    上訴人丁○○經合法通知，未於言詞辯論期日到場，核無民事訴訟法第三百八十
    六條各款所列情形，爰依被上訴人之聲請由其一造辯論判決。
乙、實體方面：
一、本件被上訴人起訴主張：兩造間就坐落於南投縣草屯鎮○○○段一三四號耕地之
    三七五租約已屆滿，被上訴人擬擴大家庭農場經營規模而向南投縣草屯鎮公所提
    出收回自耕申請，經南投縣政府核算被上訴人應補償上訴人之補償費，被上訴人
    依法辦理提存後，而由草屯鎮公所函准被上訴人收回自耕並終止租約，且塗銷租
    約註記在案，上訴人已屬無權占有該耕地且屢經被上訴人催促，惟其拒不返還耕
    地，為此被上訴人得本於所有物返還請求權之規定，請求上訴人返還系爭耕地。
    上訴人則以：被上訴人為老婦，住居都市，距系爭耕地甚遠，實無法從事耕作，
    被上訴人申請收回自耕，終止三七五租約，顯非合法；系爭地經上訴人多年改良
    ，費用約三百六十萬元，且收回耕地應補償承租人當期公告現值三分之一，即一
    百九十三萬四千八百三十三元，與改良費共五百五十三萬四千八百三十三元，被
    上訴人欲以所提存之數額七十餘萬補償，上訴人認為太低，應不得收回耕地，且
    本件於起訴前未經調解、調處之程序，不得逕行起訴，被上訴人訴請返還土地非
    有理由等語，資為抗辯。
二、本案被上訴人係依無權占有之法律關係請求上訴人返還系爭土地，並非依耕地三
    七五減租條例第二十六條規定請求上訴人返還三七五租約之農地，是與該條例第
    二十六條第一項租佃爭議有間，不生應依規定於起訴前先經調解或調處之問題，
    上訴人所舉司法院四十六年二月九日台令民字第六九五號函示，而認本案於起訴
    前應經調解、調處云云，因上開函示係指租佃關係仍存在，出租人與承租人對出
    租人是否得收回耕地有爭執而言，查本件兩造間之租約業經行政機關認定終止如
    後述，被上訴人係本於所有物返還請求權請求交還土地，自無上開函示之適用，
    上訴人上開辯解，容有誤會。
三、被上訴人主張上訴人原向被上訴人承租耕地而三七五租約已期滿，被上訴人聲請
    收回耕地經主管機關核准並「已終止租約」且「已塗銷租約登記」，而該系爭耕
    地現由上訴人占有使用之事實，提出土地登記簿謄本及主管機關相關之函文為證
    ，復為上訴人所不爭執，堪信為實在。而上訴人仍以「被上訴人收回自耕不合法
    」及「補償費太低」云云置辯，經查：
１、按「耕地租約期滿，有下列情形之一者，出租人不得收回自耕：一、出租人不能
    自任耕作者，二、出租人所有收益足以維持一家生活者，三、出租人因收回耕地
    ，致承租人失其家庭生活依據者。」、「出租人為擴大家庭農場經營規模，得收
    回與自耕地同一或鄰近地段內之耕地自耕，不受前項第二款規定之限制。」耕地
    三七五減租條例第十九條第一項、第二項定有明文。被上訴人於八十六年一月二
    十九日向南投縣草屯鎮公所提出私有耕地租約期滿收回耕地申請，經草屯鎮公所
    層轉南投縣政府核定：被上訴人於辦妥補償費後得終止租約、收回耕地並註銷租
    約登記，被上訴人乃於八十六年十一月十九日以本院八十六年存字第四三六號提
    存書提存補償金完畢（原審卷第六五頁），南投縣政府因於八十六年十二月四日
    以八六投府第權字第一七一七八０號函核定准由被上訴人收回耕地，終止租約在
    案（原審卷第五十四頁）；而上訴人於八十六年八月二十五日亦向南投縣草屯鎮
    公所提出私有耕地租約期滿續定租約申請，草屯鎮公所及南投縣政府亦同為准被
    上訴人收回自耕之核定，上訴人遂於八十六年十一月二十七日向南投縣政府陳情
    被上訴人收回自耕為無理由，南投縣政府以八六投府地權字第一七八一五九號函
    （原審卷第五十三頁）說明被上訴人收回耕地為合法，並釋明若有不服應循行政
    訴訟程序請求救濟，上訴人於是對該行政處分訴願、再訴願及行政訴訟，分別經
    該管機關南投縣政府、內政部及行政法院，訴願、再訴願駁回及行政法院判決駁
    回，有前述之相關文件附卷（原審卷第九十八頁至第一一一頁）可稽。
２、按行政機關就耕地三七五減租條例第十九條所為耕地准否收回自耕之核定，乃行
    政機關本於權限所為之行政處分，當事人如有不服，應循行政爭訟程序救濟（司
    法院大法官會議釋字第一二八號解釋參照）。是本件收回耕地，無論有無不當或
    違法，於上級行政機關未依訴願程序撤銷該核定之前，仍屬合法有效，法院仍應
    受其拘束（最高法院七十六年度台上字第二七九八號判決參照），本件被上訴人
    收回自耕是否合法，既經上訴人以訴願、再訴願及行政訴訟之合法救濟途徑充分
    爭執後，仍維持原處分，自已發生事實之拘束力。
３、按出租人依規定收回自耕時，出租人應補償承租人：一、承租人改良土地所支付
    之費用，二、尚未收穫農作物之價額，三、終止租約當期之公告土地現值，減除
    土地增值稅後餘額三分之一，耕地三七五減租條例第十九條第三項及第十七條第
    二項定有明文。是查，本件收回自耕之補償數額，係依南投縣政府以八六投府第
    權字第一五六六０九號函為據（原審卷第五十五頁），內容為：係爭耕地租約於
    八十五年十二月三十一日期滿，而係爭耕地終止租約當期（八十五年）公告現值
    每平方公尺四百元及租約面積０、六一一０公頃核算地價總額為二百四十四萬四
    千元，再扣除稅捐機關核算之應納土地增值稅六十萬四千五百七十二元，後餘額
    之三分之一數額為六十一萬三千一百四十三元為「出租人應給承租人地價補償金
    」（上訴人所主張此部份為一百九十三萬四千八百三十三元，查係依八十八年該
    地公告現值每平方公尺九百元計算，應為錯誤，與法條規定「終止租約當期」不
    符，附此敘明。），另按草屯鎮公所於八十六年九月二十九日派員查估地上尚未
    收穫之農作物水稻價額，價額為十二萬二千二百元，定為「尚未收穫農作物補償
    金」，合計金額七十三萬五千三百四十三元。足見法條規定應補償事項中僅有「
    承租人改良土地所支付之費用」一項，於前述函中未為計算。按當事人主張有利
    於己之事實者，就其事實有舉證之責任，民事訴訟法第二百七十七條定有明文。
    而上訴人就所辯「補償數額太低」之事實，應盡舉證責任，上訴人雖於原審請求
    訊問證人白黃樹欗、黃金傳、林海泳欲對改良土地所支出費用部分證明，惟證人
    黃樹欗證稱：上訴人把瀾泥巴運走再填土，挑水溝有多長、多寬伊不清楚，有請
    人工，不知請幾個人，也不知期間多久，工資若干，伊亦不清楚等語（原審卷第
    三十八頁），證人林海泳證稱：八七水災期間，田地土壤流失，伊受僱於上訴人
    填土，伊作了三、四個月的工作天，工資忘記了，當初請了十多個人等語，證人
    黃金傳則證稱：八七水災及八一水災伊有受僱於上訴人幫他做田埂，．．埋暗管
    ，到底有多長忘記了，有三、四支電線桿那麼長，工資也忘記了，跟著伊的小工
    大約十人，時間需多久完工已記不得等語（原審卷第八十五頁、第八十六頁），
    因數位證人於原審法院訊問時，對當時所支出之費用均無法明確陳述，尚不能證
    明上訴人當時改良土地所支出費用數額為何，而上訴人於本院行準備程序時，復
    陳稱無法提出開墾費用證明（本院卷第五十二頁），依前揭法條所示，上訴人抗
    辯補償數額太低云云，即非可採。
四、綜上，被上訴人主張兩造間就系爭耕地之三七五租約已屆滿，被上訴人合法收回
    自耕、終止租約且塗銷租約註記，上訴人已屬無權占有該耕地為可採，上訴人所
    辯均為無可取，從而，被上訴人本於所有物返還請求權之規定，請求上訴人返還
    系爭土地，於法有據，應予准許。是則原審判命上訴人交還土地，於法並無不合
    。又兩造分別陳明願供擔保，分別請求假執行及免為假執行，原審經審核均無不
    合，各酌定相當之擔保金額，併准許之，亦無不合。上訴意旨指摘原判決不當，
    求予廢棄改判，為無理由，應予駁回其上訴。
五、本件事證已臻明確，兩造所為之其他主張、陳述並所提之證據，經審酌後，上訴
    人所提多屬對行政機關處分之意見，而認均與本件之結論無礙，故不一一論述，
    併予敘明。
據上論結，本件上訴為無理由，依民事訴訟法四百六十三條、第三百八十五條第一項
前段、四百四十九條第一項、第八十五條第一項前段，判決如主文。
中      華      民      國    八十九    年    十  二    月    十  二    日
~B1民事第二庭審判長法  官  童有德
~B2                法  官  黃永泉
~B3                法  官  蔡秉宸
右為正本係照原本作成。
如對本判決上訴，須於收受判決送達後二十日內向本院提出上訴書狀，其未表明上訴
理由者，應於提出上訴後二十日內向本院提出上訴理由書（須按他造人數附具繕本）
，並繳納送達用雙掛號郵票拾份（每份參拾肆元）。
上訴時應提出委任律師或具有律師資格之人之委任狀；委任有律師資格者，另應附具
律師及格證書及釋明委任人與受任人有民事訴訟法第四百六十六條之一第一項但書或
第二項（詳附註）所定關係之釋明文書影本。
~B                書記官  陳俞豪
中      華      民      國    八十九     年     十二      月    十三    日
附註：
民事訴訟法第四百六十六條之一（第一項、第二項）
對於第二審判決上訴，上訴人應委任律師為訴訟代理人。但上訴人或其法定代理人具
有律師資格者，不在此限。
上訴人之配偶、三親等內之血親、二親等內之姻親，或上訴人為法人、中央或地方機
關時，其所屬專任人員具有律師資格並經法院認為適當者，亦得為第三審訴訟代理人
。
                                                                        Ｈ


司法院資訊處製作；財團法人民間司法改革基金會備份。
